ACORDAO-COMPLETO-2349943

ACÓRDÃO 711/2019 ATA 9/2019 - PLENÁRIO

VISTOS, relatados e discutidos estes autos que cuidam de Representação em face do Pregão Eletrônico 80/2018, sob a responsabilidade do Tribunal Superior do Trabalho, que tinha por objeto a contratação de serviço de segurança e escolta.
ACORDAM os Ministros do Tribunal de Contas da União, reunidos em Sessão Plenária, diante das razões expostas pelo Relator, em:
9.1. conhecer da presente Representação, satisfeitos os requisitos de admissibilidade constantes no art. 113, § 1º, da Lei 8.666/1993, c/c os arts. 235 e 237, VII, do Regimento Interno deste Tribunal e no art. 103, § 1º, da Resolução - TCU 259/2014;
9.2. indeferir o pedido de concessão de medida cautelar formulado pela representante, ante a perda do seu objeto;
9.3. no mérito, considerar a perda de objeto da presente Representação;
9.4. informar ao Tribunal Superior do Trabalho e à representante que o conteúdo da presente deliberação poderá ser consultado no portal do Tribunal de Contas da União; 
9.5. arquivar os presentes autos, nos termos do art. 250, I, c/c art. 169, V, do Regimento Interno/TCU.

Representação acerca de irregularidades em pregão eletrônico para prestação de serviços de segurança pessoal privada e escolta, na modalidade de condução de veículos, no Distrito Federal e entorno, no transporte de dignitários, a serem executados por meio de posto de trabalho.

Tribunal Superior do Trabalho (TST).

3. Interessados/Responsáveis: não há.

13.1. Ministros presentes: José Mucio Monteiro (Presidente), Walton Alencar Rodrigues, Benjamin Zymler, Raimundo Carreiro (Relator) e Bruno Dantas.
13.2. Ministro-Substituto convocado: Marcos Bemquerer Costa.
13.3. Ministro-Substituto presente: André Luís de Carvalho.

RAIMUNDO CARREIRO

Transcrevo a seguir, nos termos do art. 1º, § 3º, inciso I, da Lei nº 8.443/92, a instrução lavrada no âmbito da Secretaria de Controle Externo de Aquisições Logísticas (peça 22) , cujas conclusões contaram com a anuência do titular daquela unidade técnica (peça 23) .
“Instrução de Análise de Oitiva Prévia
	A. Identificação do Processo

	Processo 041.079/2018-3
	Indeferimento de cautelar e mérito – procedente

	Unidade Jurisdicionada
	Uasg

	Tribunal Superior do Trabalho (TST) 
	80001

	Objeto

	Prestação de serviços de segurança pessoal privada e escolta, na modalidade de condução de veículos, no Distrito Federal e entorno, no transporte de dignitários, a serem executados por meio de posto de trabalho, CATSER: 15008 (cópia do edital à peça 3) 

	Representante
	CNPJ

	GSI – Gestão de Segurança Integrada – Vigilância e Segurança Ltda.
	14.534.490/0001-10

	Há pedido de Sustentação Oral?
	Procuração

	Não
	Peça 4

	Modalidade
	Número
	Tipo

	Pregão Eletrônico
	80/2018
	Menor preço global

	Vigência
	Valor Estimado

	A vigência do contrato é de doze meses, podendo ser prorrogado por até sessenta meses (peça 3, p. 22) 
	R$ 5.995.511,73 (peça 3, p. 6-7) 

	Fase do Certame

	A sessão pública do certame foi realizada em 29/11/2018, mas foi anulado pela Administração, em 26/12/2018. Foi realizado novo pregão eletrônico – 5/2019 (edital na peça 18) , o qual contou com a participação de quatorze empresas que ofertaram 298 lances (ata na peça 19) . A nova licitação já foi homologada, estando a contratação na iminência de ser efetivada (termo de homologação na peça 20) .

	B. Momento Processual

	1.	Promovida (s) a (s) oitiva prévia e diligência quanto às alegações do representante e demais questões levantadas por esta Unidade Técnica, passa-se a analisar as respostas apresentadas, tópico a tópico, conforme transcrição/contextualização a seguir. 

	C. Histórico de Comunicações

	Despacho do Relator
	Peça 11
	19/12/2018

	Ofícios Encaminhados pela Selog

	Ao órgão
	Ofício 1878/2018-TCU/Selog

	D. Documentos Apresentados em Resposta à Oitiva

	Pela Unidade Jurisdicionada

	Ofício GDGSET 358/2018 (peça 15, p. 1) 
Contrato PE-104/2014 (peça 15, p. 2-37) 
Recursos administrativos, contrarrazões e análise da pregoeira (peças 15, p. 38-47, e 16, p. 1-17) 
Análise da Assessoria Jurídica do TST (peça 16, p. 18-23) 
Despacho do Diretor-Geral da Secretaria do TST (peça 16, p. 24) 
Despacho do Ministro Presidente do TST anulando o certame (peça 16, p. 25) .

	E. Medida Cautelar – Avaliação dos Pressupostos

	Perigo da Demora

	O contrato/a ata decorrente do certame já foi assinado (a) ?
	Não

	Há decisão judicial ou administrativa, sem especificação de prazo, para suspender o andamento do processo licitatório ou a contratação?
	Não

	Análise:

	2.	Está configurado o pressuposto do perigo da demora, apesar de o certame ter sido anulado pela Administração, em 21/12/2018, por meio de despacho exarado pelo Ministro Presidente do TST (peça 16, p. 25) , uma vez que foi realizada nova licitação – pregão eletrônico 5/2019 (edital, ata da sessão e termo de homologação nas peças 18-20) , que se encontra homologada, estando a contratação na iminência de ser realizada.

	Perigo da Demora Reverso

	O serviço/bem é essencial ao funcionamento das atividades do órgão/entidade?
	Sim

	O órgão ou entidade está coberto contratualmente pelo serviço com razoável vigência (há a possibilidade de voltar a fase ou refazer o certame, a depender da consequência da concessão de cautelar no caso concreto) ou admite prorrogação excepcional?
	Sim

	Caso haja a possibilidade de manutenção do contrato com a atual prestadora dos serviços, as condições dessa contratação seriam melhores (menor preço e atendimento satisfatório) que o que se está em vias de contratar?
	Não

	Análise:

	3.	Está afastado o pressuposto do perigo da demora reverso, uma vez que o atual contrato foi prorrogado por noventa dias, a partir de 17/12/2018, portanto, com término de vigência até 16/3/2019, mas que ainda comportaria nova prorrogação até 16/12/2019, nos termos do art. 57, II, da Lei 8.666/1993.
4.	Contudo, cabe destacar que seu valor mensal de R$ 609.759,92 (termo de apostila na peça 21) é superior àquele obtido no pregão eletrônico 5/2019, de R$ 431.848,40 (ata da sessão na peça 19) , o que se justifica pela redução no quantitativo de postos de trabalho para o objeto desse certame.

	Plausibilidade Jurídica

	O órgão/entidade está sujeito aos normativos supostamente infringidos?
	Sim

	Há plausibilidade nas alegações do representante?
	Sim

	Há indício de sobrepreço ou superfaturamento?
	Não

	Há grave risco de lesão ao erário, inexecução ou execução insatisfatória do objeto?
	Não

	Item “1.a”: motivos que levaram a exigência potencialmente restritiva do item 8.6.1.1 do edital, atinente à comprovação, para fins de habitação técnica, de execução anterior dos serviços de segurança pessoal privada, em detrimento de experiência prévia com vigilância de forma ampla, considerando que, em regra, a capacidade técnica de serviços dessa natureza é demonstrada pela aptidão no gerenciamento de mão de obra, notadamente em contextos de cultura de aproveitamento dos profissionais quando da mudança da empresa prestadora dos serviços, como é o caso em tela, conforme disposto na cláusula vigésima segunda do Dissídio Coletivo 296-91.2018.5.10.0000.
Manifestação do órgão/entidade:
a) encaminha cópia da análise da Assessoria Jurídica do TST (peça 16, p. 18-23) , que opinou pela anulação do pregão eletrônico 80/2018, posicionamento ratificado pelo Diretor-Geral da Secretaria do TST (peça 16, p. 24) e pelo Ministro Presidente do TST, o qual decidiu neste sentido (peça 16, p. 25) ; e
b) a Assessoria Jurídica do TST destacou que a alteração promovida nas terceira e quarta republicações do edital, referente à comprovação da qualificação técnica, em que somente se aceitaria a prestação de serviços de segurança pessoal privada, teria acarretado “injusta e indevida restrição ao certame, afastando de cabimento os atestados de habilitação da Recorrente” (peça 16, p. 19) .
Análise:
6.	Mediante consulta realizada no sítio do Comprasnet, foi possível verificar que o pregão eletrônico 80/2018 foi anulado pela Administração, em 26/12/2018, e que, em sua substituição, foi deflagrado o pregão eletrônico 5/2019, cuja sessão foi realizada no dia 15/1/2019 e que contou com a participação de quatorze empresas, as quais ofertaram 298 lances, além de que o novo certame foi homologado em 26/2/2019 (edital, ata e termo de homologação nas peças 18-20) .
7.	A irregularidade aventada pela autora se referia a possível restrição à competitividade, consubstanciada num dos critérios de qualificação técnica, no caso aquele constante no subitem 8.6.1.1 do edital (peça 3, p. 17-18) , por meio do qual se exigia a apresentação de atestados que comprovassem especificamente a prestação de serviços de segurança pessoal privada.
8.	No edital do pregão eletrônico 5/2019 houve alteração nesse requisito, passando a constar “serviços de segurança privada, inclusive orgânica” (peça 18, p. 15) , fato que amplia o rol de possíveis participantes, afastando, portanto, prejuízos à competividade no certame.
Item “1.b”: situação atual do contrato firmado para a prestação dos serviços a serem licitados no pregão em referência e quanto a eventual existência de margem para prorrogação
Item “2.a”: pareceres técnicos e jurídicos acerca da contratação
Item “2.b”: estudos técnicos que demonstrem a capacidade de atendimento do mercado (empresas aptas a atender o edital) , tendo em vista a possibilidade de redução de potenciais empresashábeis para a prestação do serviço com a inserção da exigência contida no item 8.6.1.1 do edital
Item “2.c”: cópia do contrato atualmente vigente para o fornecimento do objeto da contrataçãopretendida
Manifestação do órgão/entidade: encaminha cópia do contrato PE-104/2014, firmado em 17/12/2014, o qual indica ser passível de prorrogação até 16/12/2019, nos termos do art. 57, II, da Lei 8.666/1993.
Análise:
9.	Embora a Administração não tenha informado precisamente a situação atual do contrato, foi possível obter no sítio do TST (www.tst.jus.br) cópia do seu sexto termo aditivo (peça 17) , firmado em 5/12/2018, por meio do qual a contratação foi prorrogada por noventa dias, a partir de 17/12/2018, portanto, com término de vigência em 16/3/2019.
10.	Considerando que o pregão 5/2019 foi homologado em 26/2/2019 (peça 20) , o novo contrato poderá ser celebrado a partir de 17/3/2019, sem prejuízo da continuidade na prestação dos serviços.
11.	Dessa forma, apesar da não apresentação de cópia dos pareceres técnicos e jurídicos e dos estudos técnicos para a contratação, ainda no bojo do processo licitatório que restou anulado, a admissão pelo TST da existência no edital anterior de requisito restritivo para a comprovação da qualificação técnica – com a consequente anulação do certame e a determinação do seu Ministro Presidente para a correção desse critério de habilitação, o que veio a se materializar no edital da nova licitação, pregão eletrônico 5/2019, afastando-se, assim, eventuais prejuízos à competitividade – acarreta a perda do objeto do pedido de concessão da medida cautelar, fato que enseja o seu indeferimento.
12.	Além disso, diante do exposto, os elementos constantes dos autos permitem, desde já, a avaliação quanto ao mérito da presente representação como procedente, contudo, sem a necessidade de adoção de medidas adicionais.
13.	Cumpre ressaltar que a admissibilidade do presente processo foi analisada na instrução pretérita, oportunidade em que se constatou o atendimento aos requisitos constantes no art. 113, § 1º, da Lei 8.666/1993, c/c os arts. 235 e 237, VII, do Regimento Interno/TCU, e no art. 103, § 1º, da Resolução-TCU 259/2014, o que se reitera no presente momento, razão pela qual a representação deve ser conhecida.

	F. Impacto dos Encaminhamentos Propostos

	Haverá impacto relevante no órgão e/ou na sociedade, decorrente dos encaminhamentos propostos?
	Não

	G. Pedido de Ingresso aos Autos e de Sustentação Oral

	Há pedido de ingresso aos autos?
	Não

	H. Processos Conexos e Apensos

	Há processos conexos noticiando possíveis irregularidades na contratação ora em análise?
	Não

	I. Proposta de Encaminhamento

	14.	Em virtude do exposto, propõe-se:
14.1.	conhecer o presente processo como representação, satisfeitos os requisitos de admissibilidade constantes no art. 113, § 1º, da Lei 8.666/1993, c/c os arts. 235 e 237, VII, do Regimento Interno deste Tribunal e no art. 103, § 1º, da Resolução - TCU 259/2014;
14.2.	indeferir o pedido de concessão de medida cautelar formulado pela representante, ante a perda do seu objeto;
14.3.	considerar no mérito, com fundamento no art. 276, § 6º, do Regimento Interno deste Tribunal, a presente representação procedente, sem a necessidade, contudo, de adoção de medidas corretivas;
14.4.	informar ao Tribunal Superior do Trabalho e à representante que o conteúdo da deliberação que vier a ser proferida poderá ser consultado no endereço www.tcu.gov.br/acordaos; e
14.5.	arquivar os presentes autos, nos termos do art. 250, I, c/c art. 169, V, do Regimento Interno/TCU.

8.1. Da Representante - Ubiratan Menezes da Silveira (26442/OAB-DF) e outros, representando G.S.I.. - Gestão de Segurança Integrada - Vigilância e Segurança Ltda.

Não atuou.

REPRESENTAÇÃO COM PEDIDO DE ADOÇÃO DE MEDIDA CAUTELAR. PREGÃO ELETRÔNICO. SERVIÇO DE SEGURANÇA PESSOAL E ESCOLTA. EXIGÊNCIAS EDITALÍCIAS COM POTENCIAL DE ACARRETAR A RESTRIÇÃO DA COMPETIÇÃO. ANULAÇÃO ADMINISTRATIVA DO CERTAME. NOVO EDITAL SEM VÍCIOS. AMPLA CONCORRÊNCIA. CONHECIMENTO. INDEFERIMENTO DA CAUTELAR. PERDA DE OBJETO. ARQUIVAMENTO.

REPRESENTAÇÃO (REPR)

Secretaria de Controle Externo de Aquisições Logísticas (Selog).

Inicialmente, registro que atuo nos presentes autos por força do art. 152 do Regimento Interno do TCU.
2.	A Representação em análise pode ser conhecida, visto que estão presentes os requisitos de admissibilidade constantes no art. 113, § 1º, da Lei 8.666/1993, c/c os arts. 235 e 237, VII, do Regimento Interno deste Tribunal e no art. 103, § 1º, da Resolução - TCU 259/2014.
3.	O objeto da Representação é o Pregão Eletrônico 80/2018, sob a responsabilidade do Tribunal Superior do Trabalho (TST) , que tinha por objetivo a contratação de serviço de segurança e escolta. O ponto central dos questionamentos do representante diz respeito ao edital conter exigência de qualificação técnica (item 8.6.1.1-  peça 3, p. 17-18) que poderia restringir a competividade do certame.
4.	Por meio do Despacho de 19/12/2018 (peça 11) , o então Relator do presente feito, Ministro José Múcio Monteiro, autorizou a realização de oitiva prévia do Tribunal Superior do Trabalho.
5.	Importa ressaltar que a sessão pública do certame foi realizada em 29/11/2018, mas o procedimento foi anulado pela Administração em 26/12/2018, mesma data em que o TST teve ciência do Ofício que encaminhou a oitiva prévia. 
6.	Posteriormente, foi realizado novo Pregão Eletrônico – 5/2019 (edital na peça 18) , o qual contou com a participação de quatorze empresas que ofertaram 298 lances (ata na peça 19) . O novo contrato já poderia ser celebrado a partir de 17/3/2019, sem prejuízo da continuidade na prestação dos serviços.
7.	Portanto, ainda que tenha de fato ocorrido a suposta restrição à competição, ao anular o Pregão Eletrônico 80/2018 o TST adotou providências tempestivas para sanar as falhas. Dessa forma, em que pese a unidade técnica propor, quanto ao mérito, a procedência da Representação “sem a necessidade, contudo, de adoção de medidas corretivas”, o encaminhamento mais adequado ao caso em análise é considerar a perda de objeto, com o consequente indeferimento do pedido para adoção de medida cautelar.
8.	Ante o exposto, voto por que o Tribunal adote a minuta de acórdão que ora submeto à apreciação deste Colegiado.
TCU, Sala das Sessões Ministro Luciano Brandão Alves de Souza, em 27 de março de 2019.
RAIMUNDO CARREIRO 
Relator